【裁判字號】    94,保險上易,31
【裁判日期】    950111
【裁判案由】    給付保險金
【裁判全文】
臺灣高等法院民事判決              94年度保險上易字第31號
上  訴  人  三商美邦人壽保險股份有限公司
法定代理人  陳翔立
訴訟代理人  羅凱正律師
複代理人    賴中強律師
            郭宏義律師
被上訴人    甲○○
特別代理人  林彩羨
上列當事人間給付保險金事件，上訴人對於中華民國94年6月7日
台灣台北地方法院93年度保險字第 146號第一審判決提起上訴，
經本院於94年12月28日言詞辯論終結，並判決如下：
    主    文
上訴駁回。
第二審訴訟費用由上訴人負擔。
    事實及理由
一、被上訴人之法定代理人變更為陳翔立，有公司變更登記表附
    於本院卷第12頁可稽，其具狀聲明承受訴訟，核無不合，應
    予准許之。
二、被上訴人起訴主張：
  (一)被上訴人之兄張啟榮於民國90年 7月31日，向上訴人投保祥
    安終身壽險，約定主約壽險保額新台幣（下同）250,000 元
    ，附約傷害保險 1,000,000元（下稱系爭保險契約），並約
    定以被上訴人為受益人。被保險人張啟榮於92年 6月21日在
    工作住處浴室滑倒撞擊到頭部，經送行政院國軍退除役官兵
    輔導委員會台中榮民總醫院（下稱台中榮民總醫院）急救無
    效，而於同年同月22日去世。嗣後，被上訴人依前開系爭保
    險契約約定，向上訴人公司請求意外險之理賠金，詎料上訴
    人竟以被保險人之死因係高血壓及癲癇等遺傳疾病所致而非
    意外死亡拒絕理賠意外險之 1,000,000元理賠金。依臺灣彰
    化地方法院檢察署（下稱彰化地檢署）所開具之相驗屍體證
    明書所載，被保險人之死亡種類：「意外」，直接引起死亡
    之疾病或傷害：甲「顱內出血」、先行原因（若有引起上述
    死因之疾病或傷害）：乙「跌倒」（甲之原因）、丙「E885
    （I.C.D/9）」（ 乙之原因）。可知被保險人之直接引起死
    亡之傷害係顱內出血，而引起之原因為跌倒，根據國際疾病
    死因分類碼「E885（I.C.D/9）」係指「Falls（E880 -E888
    ）on same level slipping；tripping；or stumbling（
    E885），其中譯內容為「因滑動、被東西絆到、失足，導致
    跌倒在平地上。」，故被保險人之死因係意外跌倒造成腦出
    血身亡。被保險人及家族並無高血壓及癲癇等遺傳性病史存
    在，上訴人雖辯稱依台中澄清醫院之病歷摘要、台中榮民總
    醫院病歷摘要及診斷書，可知被保險人有癲癇、高血壓等之
    相關疾病，惟被保險人當時係因為車禍外傷造成高血壓，其
    並無高血壓之病狀；且醫生亦曾表示人於瀕臨死亡時可能會
    有類似癲癇之症狀產生，故上訴人公司以被保險人生前有遺
    傳性高血壓及癲癇等疾病為理由，拒絕理賠，實依法無據。
    爰依據保險契約請求上訴人給付 1,000,000元及自起訴狀繕
    本送達翌日起至清償日止按週年利率5%計算之利息，並陳明
    願供擔保請准宣告假執行。
  (二)答辯聲明：上訴駁回。
三、上訴人則以下情置辯：
  (一)傷害（意外）保險應由被上訴人就意外之要件負舉證責任：
    依保險法第131 條規定，意外傷害事故必須滿足：(1)非疾病
    引起（指非自身所患病症所致，意即事故之發生已確實排除
    疾病之因素）。(2)為外來的（限定引起事故的原因係出於自
    身以外外在環境之變化，故內發疾病所導致之結果應排除在
    外）。(3)為突發的（外在環境之變化係急遽的以致不可預期
    或出乎預料之外）。系爭案件之「個人傷害保險附約」屬意
    外傷害保險契約，於契約第5條約定：「被保險人於本附約
    有效期間內，因遭受意外傷害事故，致其身體蒙受傷害而致
    殘廢或死亡時，依照本附約的約定，給付保險金。前項所稱
    意外傷害事故，指非由疾病引起之外來突發事故。」，足見
    系爭附加契約之保險事故，必須為因遭受意外傷害事故所引
    起之死亡始屬之（原因險），有別於主壽險契約以被保險人
    之死亡即負有給付義務（結果險），故其範圍應從嚴認定。
  (二)原審判決以相驗屍體證明書之記載，遽認定張啟榮之死因係
    因意外跌倒所致，並認上訴人有未盡舉證之責云云，其判決
    理由有認事用法之違誤：
    1.依民事訴訟法第355條第1項規定之公文書推定為真正，係
      指公文書之形式證據力，亦即作成之真正而言，且檢察官
      之職權為追訴，其相驗之重點係判斷是否涉及他殺，如無
      他殺嫌疑，則死因究係因病或意外所致，往往未予深究，
      自難以相驗屍體證明書上所載之死因，遽為真正符合系爭
      保險契約所認定之意外事故。
    2.法醫師在相驗屍體證明書上之記載，係就屍體外觀表徵及
      聽聞家屬之描述而為，並非現場見聞之人，故被保險人之
      死亡究否基於「外來之突發狀況」所致無從得知，因而仍
      無法排除被保險人係因內在之疾病或體能狀況不佳，導致
      昏厥致跌倒後，產生死亡之結果。日常生活中造成「跌倒
      」之成因甚多，諸如光線照明不足、自身體內疾病（如高
      血壓、癲癇或貧血）等不一而足，尚難謂「跌倒」必起因
      於「外來突發狀況」。依據彰化地檢署驗斷書所載（下稱
      驗斷書），被保險人右枕骨部位有4×3㎝血腫，被保險人
      如因「意外跌倒」造成顱內出血而死亡，則右枕骨之血腫
      部位（撞擊點）應與顱內出血（出血點）處極為接近。反
      之，若造成死者死因之撞擊點與出血點位置不一時，應認
      造成死者跌倒者必另有其因，無法僅以撞擊點即判斷死因
      係出於「意外」跌倒所致。被保險人送醫急診時，經腦部
      斷層掃瞄顯示係左腦出血，與驗斷書所記載之右枕骨血腫
      部位不一致，若被保險人係以右枕骨撞擊地面，則出血處
      應為右腦部位，何以被保險人係「左腦一大片出血」，足
      見造成被保險人顱內出血之原因，並非出於「意外跌倒」
      所致。衡諸常理，一般人若處於意識清楚狀態下，不慎向
      後跌倒時，必定引起生理上之反射動作，尋找抓、握、扶
      等可供支撐之物，或雖無可支撐之物，但身體會向上弓起
      而以臀部著地，以避免身體受創，因此受傷之部位應不僅
      一處。被保險人僅右枕骨部位出現血腫，身體其餘部位並
      未出現外傷，足證被上訴人右枕骨所產生之外傷，實為跌
      倒前已無意識而喪失自救能力後倒地所致。依證人張啟明
      之證詞，被保險人已著脫鞋進入浴室，其與浴室磁磚間具
      有摩擦力，應無可能發生滑倒情事，且該浴室從未發生跌
      倒事件，足認被保險人之跌倒並非出於意外事故所致。
  (三)依病歷所載，被保險人有高血壓、癲癇等相關疾病，是以被
    保險人跌倒之先行原因並非單純之事外事故，而係基於「自
    身疾病」所引發之左側顱內出血，昏厥倒地後送醫不治死亡
    。台灣地區國人十大死因中，腦血管疾病（主要是中風）位
    居第二位，多數中風雖發生在老年人身上，但年輕人亦不能
    倖免，以台灣年輕型自發性腦出血病患中（係指18歲至45歲
    間），一半與高血壓有關，死亡率高達 1/4，其發病原因或
    因飲食習慣不良、抽煙、過渡飲酒，或因長期熬夜、工作壓
    力過大所導致，與年齡之多寡無關。原審判決以死者年僅24
    歲，其患有高血壓病症並不足嚴重引發腦出血為由，遽為否
    定上訴人於原審之主張，有輕率判斷之嫌。被保險人身故時
    正值青壯年期，果若單純跌倒應僅有輕微挫傷而不致發生死
    亡結果，足認被保險人之死亡應非出於外力所致。
  (四)上訴聲明：
    1.原判決廢棄。
    2.被上訴人於第一審之訴及假執行之聲請均駁回。
    3.第一、二審訴訟費用由被上訴人負擔。
四、兩造不爭之事實：
  (一)被保險人張啟榮為66年7月1日生，於90年7月31日向上訴人
    公司投保祥安終身壽險，約定主約壽險保額250,000元，附
    約為個人傷害保險附約意外險1,000,000元，並約定以被上
    訴人為受益人。
  (二)嗣被保險人張啟榮於92年6月21日晚間約22時許，在其位於
    台中縣大肚鄉○○路 164巷52號住處之浴室洗澡時，為訴外
    人即其兄張啟明發現倒臥於浴室並已昏迷，張啟明隨即將其
    送至台中榮民總醫院急救。惟經治療仍未見起色，而於同月
    22日死亡，依彰化地檢署檢察官所開具之相驗屍體證明書記
    載：死亡種類為意外；(十一)死亡原因：1.直接引起死亡之疾病
    或傷害：甲、顱內出血，先行原因：乙、跌倒（甲之原因）
    丙、E885(I.C.D.-9)（乙之原因）。《參原審卷第9頁》
五、兩造爭執之事項及本院之論斷：
  依系爭個人傷害保險附約第 5條約定：被保險人於本附約有效
  期限內，因遭受意外傷害事故，致其身體蒙受傷害而致殘廢或
  死亡時，依照本附約的約定，給付保險金。前項所稱意外傷害
  事故，指非由疾病所引起之外來突發事故。是本件爭點即為造
  成被保險人張啟榮死亡之原因是否為疾病所引起之外來突發事
  故？
  (一)按意外傷害或死亡之定義，學說有原因說及結果說之區別，
    如採結果說，不問原因是否出於意外，若於結果出於意外者
    ，即屬意外傷害或意外事故，但採原因說時，必須導致傷害
    或死亡之外界原因係出於意外者，方屬意外事故，若結果出
    於意外，而原因非出於意外者仍非意外傷害或死亡。本件系
    爭保約附約第5條第2項就「意外傷害」之定義為「非由疾病
    引起之外來突發事故」，解釋上係採原因說，而非結果說，
    前開約定所稱「外來突發事故」，須一為「外來的」，即限
    定引起事故之原因出於自身以外之事故；二為「突發的」，
    即外在環境急速的變化，致不可預期或出於預料之外，於滿
    足此二條件，始能謂係外來而突發之事故。
  (二)經查，被上訴人主張啟榮係因於前揭時地在浴室不慎跌倒之
    意外導致顱內出血而死亡，業據提出彰化地檢署92年度相字
    第 393號相驗屍體證明書為證，並舉證人即現場將張啟榮送
    醫之張啟明為證。經原法院調取該相驗案卷，依驗斷書上所
    載，張啟榮之右枕骨有4×3公分之血腫，全身無其他外傷，
    至相驗屍體證明書上則記載：死亡種類為意外；(十一)死亡原因
    ：1.直接引起死亡之疾病或傷害：甲、顱內出血，先行原因
    ：乙、跌倒（甲之原因）丙、E885(I.C.D.-9)（乙之原因）
    。另參以張啟明證稱：「當時我與張啟榮都住在宿舍，張啟
    榮晚上八點多說要洗澡，八點到九點之間他進去浴室，進去
    之後沒多久我就聽到碰一聲，我當時在二樓，他在三樓，我
    聽到碰一聲之後，我到三樓浴室敲門，他沒有回應，我聽到
    水聲覺得奇怪就開門進去，看到他倒在浴室地上，水還在流
    。我發現他躺在浴室，沒有流血，但是後腦腫起來，沒有看
    到明顯的外傷」等語（原審卷第127頁反面）。依前揭證據
    足以推定張啟榮之致死原因顱內出血係因意外跌倒所致。
  (三)上訴人雖以前揭情詞辯稱張啟榮之死亡係因高血壓或心臟病
    所引起之顱內出血所致，惟查：
    1.按相驗屍體證明書屬公文書，依民事訴訟法第355條第1項
      之規定，具有推定效力，非有確定證據，不得任意推翻之
      。上訴人主張法醫師在相驗屍體證明書上之記載，係就屍
      體外觀表徵及聽聞家屬之描述而為，並非現場見聞之人，
      故被保險人之死亡究否基於「外來之突發狀況」所致，無
      從得知云云。然，法醫師（檢驗員）係專業人才，如非本
      於確信，不可能將「病死或自然死」誤為「意外」，而對
      於死因有疑慮者，相驗屍體證明書另有「不詳」一欄可供
      勾選，法醫師（檢驗員）大可在死亡種類註明為「不詳」
      ，沒有在僅聽聞死者家屬之描述下，率爾將死亡原因記載
      為「意外」之必要。
    2.上訴人另主張以該驗斷書所載當時之勘驗結果，被保險人
      僅受有右枕骨部4×3cm血腫，依常理，可認應係處於意識
      不清或無意識之狀態，而垂直向後倒地之情形所致，再以
      事故現場照片顯示該浴室空間狹小，若純因意外跌倒應不
      易造成前述情形，故依據急救病歷推測被保險人當時應係
      疾病發作致意識不清而跌倒撞擊頭部云云，然查，常人處
      於意識不清或無意識之狀態而倒地是否均呈垂直狀態，未
      見上訴人提出任何實驗或科學報導舉證以實其說，自無所
      謂常情可言；反之，一般人因意外向後滑倒，不及防備而
      致後腦部先為著地，導致無明顯外傷之腦內出血之情形，
      亦事屬可能。而張啟榮倒臥之浴室空間狹小與其跌倒後是
      否可能造成顱內出血間之物理關連性，亦未據上訴人提出
      佐證，自難僅憑上訴人空言推測即予採信。
    3.上訴人又舉台中澄清醫院91年9月1日病歷摘要辯稱被保險
      人有高血壓性心臟病，及依台中榮民總醫院病歷摘要及診
      斷書已明確載明被保險人有癲癇、高血壓等相關疾病，並
      無任何其他有關意外跌倒致死之事故描述及傷害診斷云云
      。惟依上訴人所提被保險人於台中中港澄清醫院病歷摘要
      中雖曾記載於92年2月14日張啟榮曾至心臟內科就診，經
      診斷有高血壓性心臟病之病史（原審卷第 110頁），而台
      中榮民總醫院之診斷書之診斷亦載有「癲癇、高血壓及相
      關疾病、腦出血」等語；惟經本院向中央健康保險局函查
      張啟榮92年之門診紀錄，並無因高血壓或心臟病而就醫之
      資料（本院卷第76頁以下），足證被上訴人張啟榮在身故
      前既未因癲癇、高血壓等症狀求診，應無該等病史。另經
      原法院函詢台中榮民總醫院，可否判斷該證明書診斷結果
      是因病人自發性疾病引起或是因跌倒外傷所致，據該院函
      覆稱：病患於急診發生之癲癇、高血壓、心跳不穩定、主
      要是因腦內出血引起之症狀，但是否為自發性或跌倒外傷
      引起，無法判定，一切影像結果均為治療之參考，不能百
      分之百判定發生出血之原因等語（原審卷第143頁）。可
      見前揭診斷證明書所載診斷結果係張啟榮腦出血後之狀態
      ，而非起因。上訴人雖主張被保險人右枕骨部位有4×3㎝
      血腫，被保險人如因意外跌倒造成顱內出血而死亡，則右
      枕骨之血腫部位（撞擊點）應與顱內出血（出血點）處極
      為接近，被保險人既然為左腦出血，應非意外跌倒造成云
      云。按，台中榮民總醫院係國內頗具知名度之教學醫院，
      尚且無法就腦出血之原因為判定，上訴人憑何臆測意外跌
      倒造成之腦出血部分應與撞擊點接近，如未接近即非意外
      跌倒所致？上訴人此部分主張，洵無可取。
    4.綜上，腦部受撞擊外傷為顱內出血之成因之一；而本件被
      保險人張啟榮死亡前已有證人聽聞其於浴室內跌倒，其後
      腦部又有血腫狀況，送醫急救後並出現腦出血之症狀，其
      死亡原因，應係外力撞擊頭部後，導致顱內出血而死亡，
      依前揭有關原因說之說明，要屬於外來突發事故之意外，
      應堪以認定。
六、系爭保險附約第6條第1項約定：「被保險人於本附約有效期
    間內遭受第 5條約定的意外傷害事故，自意外傷害事故發生
    之日起 180日以內死亡者，本公司按保險金額給付身故保險
    金」。本件被保險人張啟榮於92年 6月21日發生意外事故，
    而於翌日死亡，已符合前揭保險金之要件，被上訴人已申請
    上訴人理賠，並於93年3月3日遭上訴人所拒，有上訴人拒絕
    理賠函一件在卷足憑（原審卷第8頁），從而，本件受益人
    即被上訴人依系爭保險契約，請求上訴人給付保險金
    1,000,000元 及自起訴狀繕本送達翌日即93年9月9日起至清
    償日止，按週年利率百分之五計算之法定遲延利息，為有理
    由，應予准許。是則原審判命上訴人如數給付，於法並無不
    合。上訴意旨指摘原判決不當，求予廢棄改判，為無理由，
    應予駁回。
七、本件事證已臻明確，兩造其餘攻擊防禦方法，經審酌後，或
    與本件無涉，或與判決結果不生影響，毋庸一一論列。
八、據上論結，本件上訴為無理由，依民事訴訟法第449第1項、
    第78條，判決如主文。
中    華    民    國    95    年    1     月    11    日
                  民事第二庭  審判長法  官  吳謙仁
                                    法  官  張  蘭
                                    法  官  蘇瑞華
正本係照原本作成。
不得上訴。
中    華    民    國    95    年    1     月    12    日
                                    書記官  賴以真


司法院資訊處製作；財團法人民間司法改革基金會備份。
